【裁判字號】    97,上易,671
【裁判日期】    970514
【裁判案由】    詐欺
【裁判全文】
臺灣高等法院刑事判決                 97年度上易字第671號
上  訴  人  臺灣板橋地方法院檢察署檢察官
上  訴  人
即  被  告  乙○○
選任辯護人  廖穎愷律師
上列上訴人因被告詐欺案件，不服臺灣板橋地方法院96年度易字
第2447號，中華民國96年12月28日第一審判決（起訴案號：臺灣
板橋地方法院檢察署95年度偵續字第488號），提起上訴，本院
判決如下：
    主    文
原判決撤銷。
乙○○意圖為自己不法之所有，以詐術使人將本人之物交付，處
有期徒刑壹年；減為有期徒刑陸月，如易科罰金，以銀元佰元
即新台幣玖佰元折算壹日。
    事    實
一、乙○○基於意圖為自己不法所有之詐欺取財犯意，於民國（
    下同）92年10月間某日，向甲○○謊稱：願出售伊一批曾參
    加比賽獲獎之賽鴿共26隻，並可提供獎狀、獎牌等證明文件
    以資核對云云，施此詐術方法，使甲○○陷於錯誤，信以為
    真，甲○○遂與乙○○約定以新臺幣（下同）100萬元之代
    價購買前揭賽鴿，甲○○並分別於92年10月間某日、同年11
    月21日、同年12月4日以臨櫃匯款之方式，各將40萬元、40
    萬元及20萬元等3筆款項（共計100萬元）匯至乙○○在華南
    商業銀行蘆洲分行帳戶000000000000號帳戶內，乙○○乃將
    實際並未有何參加比賽獲獎紀錄而市價僅計值1萬元左右之
    26隻賽鴿交付予甲○○，乙○○因而詐得約99萬元，嗣甲○
    ○屢次催討乙○○提出該批賽鴿比賽獲獎之獎狀、獎牌等證
    明文件未果後，方知受騙。
二、案經甲○○訴請臺灣板橋地方法院檢察署檢察官偵查後起訴
    。
    理    由
一、按被告以外之人於審判外之言詞或書面陳述，除法律有規定
    者外，不得作為證據，刑事訴訟法第159條第1項定有明文。
    而被告以外之人於偵查中向檢察官所為之陳述，除顯有不可
    信之情況者外，得為證據，刑事訴訟法第159條之1第2項亦
    有明文。經查，告訴人即證人甲○○、證人史保安於檢察官
    偵訊時，以證人身分所為之供述，雖為被告以外之人於審判
    外之言詞陳述，惟均經具結在卷（見偵續字第488號卷第12
    至12-1頁），與法定要件相符，本院核其陳述時之外在環境
    及情況，並無顯有不可信之情況，認以之作為證據為適當，
    故依諸上開規定，證人甲○○、史保安於偵查中之陳述均有
    證據能力，先予敘明。
二、訊據上訴人即被告乙○○於本院審理時否認有上揭犯罪事實
    ，辯稱：伊當初是介紹甲○○和阿中他們買賣鴿子，當時是
    阿中賣給甲○○，不是伊賣的，後來阿中失去聯絡跑掉了云
    云。惟查，被告乙○○於92年10月間某日，向甲○○兜售一
    批曾參加比賽獲獎之賽鴿共26隻，並可提供獎狀、獎牌等證
    明文件以資核對，甲○○遂與乙○○約定以100萬元之代價
    購買前揭賽鴿，惟甲○○交付100萬元後，被告僅交付實際
    未有任何獲獎紀錄而市價僅值1萬元左右之26隻鴿子，且遲
    未將獎狀、獎牌等證明文件交付甲○○等情，除據告訴人甲
    ○○於檢察官訊問時以證人身分具結及原審法院審理時陳述
    明確（見偵字第15397號卷第43至44頁、偵續字第488號卷第
    9頁、原審卷第87頁），核與證人史保安於檢察官訊問時具
    結證稱：當初是甲○○請我一起去跟被告拿鴿子回來，我們
    有要求被告拿獎狀和證書出來，但被告當時都沒拿出來，按
    我們業界的習慣獎狀、證書代表鴿子的身分，鴿子的買賣都
    要一併交付獎狀、證書等語相符（見偵續字第488號卷第10
    頁），復有告訴人甲○○分別於92年12月4日、92年11月21
    日匯款20萬元、40萬元至被告乙○○在華南商業銀行蘆洲分
    行帳戶000000000000號帳戶內之匯款申請書代收入傳票各1
    紙、被告所寫之切結書1件在卷為憑（見偵字第15397號卷第
    13至16頁），足徵被告確有將一批謊稱曾參加比賽獲獎之賽
    鴿以100萬元之代價售予甲○○等情無訛，且被告於原審審
    理時亦自白坦承有上揭犯行（見原審卷第92至95頁），核均
    與上揭事證相符，自可採信。嗣被告於本院審理時否認犯行
    ，復辯稱伊是介紹買賣鴿子的，伊沒賣鴿子給甲○○云云，
    乃臨訟辯解卸責之詞，自無足採。另本件收受款項者為被告
    ，交付賽鴿者亦為被告，即便事後亦為被告簽發本票，假意
    償還所詐得之款項，則關於本件構成要件之事實行為均與被
    告所陳「阿中」其人無涉，本件事證已明，被告聲請傳喚證
    人陳聖賢、謝惠琳、陳月玲、周瑞杰等人佐證本件係被告仲
    介甲○○與阿中買賣鴿子云云，核均無必要。從而，本件事
    證明確，被告犯行洵堪認定。
三、查被告行為後，刑法業於94年2月2日修正公布，95年7月1日
    起施行。按行為後法律有變更者，適用行為時之法律，但行
    為後之法律有利於行為人者，適用最有利於行為人之法律，
    修正後刑法第2條第1項定有明文。此條規定係規範行為後法
    律變更所生新舊法比較適用之準據法，本身尚無新舊法比較
    之問題，於新法施行後，應一律適用新法第2條第1項之規定
    ，為「從舊從輕」之比較，先予敘明，再按本次法律變更，
    比較時應就罪刑有關之共犯、未遂犯、想像競合犯、牽連犯
    、連續犯、結合犯，以及累犯加重、自首減輕暨其他法定加
    減原因（如身分加減）與加減例等一切情形，綜其全部罪刑
    之結果而為比較（最高法院95年5月23日95年度第8次刑事庭
    會議決議參照）。茲就本件新舊法比較結果敘述如下：
  (一)刑法第339條第1項法定刑中「1000元以下罰金」，依修正後
    刑法施行法第1條之1：「中華民國94年1月7日刑法修正施行
    後，刑法分則編所定罰金之貨幣單位為新臺幣。94年1月7日
    刑法修正時，刑法分則編未修正之條文定有罰金者，自94年
    1月7日刑法修正施行後，就其所定數額提高為30倍。但72年
    6月26日至94年1月7日新增或修正之條文，就其所定數額提
    高為3倍」，及修正後刑法第33條第5款將罰金刑定為「新臺
    幣1千元以上，以百元計算之」等規定，則刑法修正後，刑
    法第277條第1項所規定之罰金刑最高為新臺幣3千元，最低
    為新臺幣1千元，惟依被告行為時之刑罰法律，即罰金罰鍰
    提高標準條例第5條第1項：「第1條所定得提高倍數之規定
    ，於本條例修正後制定之法律，不適用之」，及修正前刑法
    第33條第5款規定之罰金最低額1元計算，前開犯罪之罰金刑
    最高為銀元1千元，最低為銀元1元，換算為新臺幣後，最高
    額雖與新法之新臺幣金額相同，惟最低額僅新臺幣3元。比
    較修正前、後之刑罰法律，自以行為時即修正前之法律較有
    利於被告。
  (二)被告乙○○犯罪時之刑法第41條第1項前段規定：「犯最重
    本刑為5年以下有期徒刑以下之刑之罪，而受6個月以下有期
    徒刑或拘役之宣告，因身體、教育、職業、家庭之關係或其
    他正當事由，執行顯有困難者，得以1元以上3元以下折算一
    日，易科罰金。」又被告行為時之易科罰金折算標準，修正
    前罰金罰鍰提高標準條例第2條前段（現已刪除）規定，就
    其原定數額提高為100倍折算1日，則本件被告行為時之易科
    罰金折算標準，應以銀元300元折算1日，經折算為新臺幣後
    ，應以新臺幣900元折算為1日。惟95年7月1日修正公布施行
    之刑法第41條第1項前段則規定：「犯最重本刑為5年以下有
    期徒刑以下之刑之罪，而受6個月以下有期徒刑或拘役之宣
    告者，得以新臺幣1千元、2千元或3千元折算1日，易科罰金
    。」比較修正前後之易科罰金折算標準，以95年7月1日修正
    公布施行前之規定，較有利於被告，則應依刑法第2條第1項
    前段，適用修正前刑法第41條第1項前段規定，定其折算標
    準。
  (三)本院經綜合比較上開法律變更之情形，以94年2月2日修正公
    布前之規定對於被告較為有利，依據修正後刑法第2條第1項
    前段之規定，即應適用修正前之上開刑法規定。
四、核被告乙○○所為，係犯刑法第339條第1項之詐欺取財罪。
    原審因而予以論罪科刑，固非無見。惟查，被告將一批謊稱
    曾參加比賽獲獎之賽鴿以100萬元之代價售予甲○○，並取
    得100萬元之價金後，該詐欺行為即已完成，嗣後甲○○發
    覺被騙，要求被告返還被騙之價金，被告遂以開立本票償還
    ，雖被告所開立之本票均因存款不足而跳票，惟此部分乃純
    屬民事票據之債務糾紛（詳如下所述），非屬另一詐欺行為
    ，原審將此部分另論詐欺犯行，並與前一買賣賽鴿之詐欺行
    為論以概括犯意之連續犯，尚有未洽，檢察官依告訴人之聲
    請提起上訴稱原審量刑過輕；被告上訴執前揭辯詞否認犯罪
    ，雖均無理由，惟原判決既有上開可議之處，即屬無可維持
    ，自應由本院予以撤銷改判。爰審酌被告詐騙財物之手段、
    目的、對告訴人所生損害甚鉅，案發至今已4年餘尚未賠償
    告訴人損失及其犯罪後態度等一切情狀，量處如主文所示之
    刑；另本案被告犯罪時間係在96年4月24日以前，亦無其他
    不合中華民國96年罪犯減刑條例所定不得減刑之情形，爰依
    同上條例第2條第1項第3款、第7條規定，減其宣告刑2分之1
    如主文所示，併諭知易科罰金折算之標準。
五、公訴意旨另以：乙○○於詐得甲○○所支付購買26隻賽鴿之
    價款100萬元後，復承前開詐欺取財之犯意，於93年4月6日
    佯裝以同意簽發面額合計50萬元之本票共3紙、餘額部分則
    承諾在93年5月10日（同本票到期日）前處理完畢之方式，
    退還前述全部價款，使甲○○不疑有他而允諾，且同時將該
    批賽鴿全數返還，然前該各筆款項屆期仍不獲兌現或清償，
    至此甲○○方知被騙，因認此部分被告另涉犯刑法第339條
    第1項詐欺取財罪嫌。惟查，被告乙○○因施用詐術而詐得
    甲○○所支付購買26隻賽鴿之價款100萬元後，該詐欺取財
    之犯行業已成立（即本件詐欺取財犯行，已如上述），甲○
    ○發覺被騙，要求取消與被告間之賽鴿買賣，被告遂與甲○
    ○協議開立本票償還甲○○給付之部分價金，此觀被告乙○
    ○所書立之切結書記載：本人乙○○與甲○○鴿子買賣之糾
    紛金額為100萬元整，今日全數歸返先前之鴿子共26隻無誤
    ，並簽下本票3張，金額共50萬元，並承諾於93年5月10日前
    將餘額50萬元處理完畢等語（見偵字第15397號卷第13至14
    頁）甚明，亦足見該開立本票之行為乃為償還先前甲○○給
    付之價金，非再有何詐欺之意圖，縱事後被告亦取回該26隻
    賽鴿，惟係應付告訴人退貨之要求，並非被告主動要求或利
    用告訴人之錯誤而乘機詐取該鴿子，係不得已而收受該鴿子
    ，嗣雖被告所開立之本票均因存款不足而跳票，致甲○○未
    獲清償，然此部分純屬民事票據之債務不履行，尚難認被告
    乙○○此部分仍涉有詐欺取財之犯行，此外復查無其他積極
    證據足資證明被告就此部分有公訴人所指之詐欺取財犯行，
    應認此部分不能證明被告犯罪，惟此部分公訴人認與前揭論
    罪科刑之部分有修正前刑法連續犯之裁判上一罪關係，爰不
    另為無罪之諭知。
據上論斷，應依刑事訴訟法第369條第1項前段、第364條、第299
條第1項前段，刑法第2條第1項前段、第339條第1項、修正前刑
法第41條第1項前段，刑法施行法第1條之1，廢止前罰金罰鍰提
高標準條例第2條，現行法規所定貨幣單位折算新臺幣條例第2條
，中華民國96年罪犯減刑條例第2條第1項第3款、第7條、第9條
，判決如主文。
本案經檢察官劉斐玲到庭執行職務。
中    華    民    國    97    年    5    月    14     日
                  刑事第十一庭審判長法  官  張連財
                                    法  官  楊照男
                                    法  官  洪光燦
以上正本證明與原本無異。
不得上訴。
                                    書記官  駱麗君
中    華    民    國    97    年    5     月    14    日
附錄：本案論罪科刑法條全文
刑法第339條
意圖為自己或第三人不法之所有，以詐術使人將本人或第三人之
物交付者，處5年以下有期徒刑、拘役或科或併科1千元以下罰金
。
以前項方法得財產上不法之利益或使第三人得之者，亦同。
前二項之未遂犯罰之。


司法院資訊處製作；財團法人民間司法改革基金會備份。
